【裁判字號】    92,訴,1396
【裁判日期】    920812
【裁判案由】    侵占
【裁判全文】
臺灣板橋地方法院刑事判決                        九十二年度訴字第一三九六號
    公  訴  人  臺灣板橋地方法院檢察署檢察官
    被      告  丙○○
右列被告因偽造文書等案件，經檢察官提起公訴（九十一年度調偵字第一七一號），
本院判決如左：
    主  文
丙○○意圖為自己不法之所有，以詐術使人將本人之物交付，處有期徒刑肆月，易科
罰金，以參佰元折算壹日。
    事  實
一、丙○○任職於富邦人壽保險股份有限公司（下稱富邦人壽公司）擔任壽險業務員
    ，與乙○○原為好友。丙○○因投資失利，積欠乙○○金錢，二人並於民國（下
    司）八十八年十月二十一日約定清償契約，辦理公證。嗣因丙○○財務周轉不順
    ，遂萌生為自己不法所有之意圖，於八十九年五月八日左右，在臺北市○○路某
    處，向乙○○佯稱：若將乙○○之母李陳素華為要保人及被保險人、向富邦人壽
    公司投保之壽險契約，先變更要保人為乙○○，倘扣除先前保單貸款，辦理解約
    後可收回解約金，而領取解約金，須有乙○○之存摺及印章為幌，使乙○○信以
    為真，遂同意丙○○至乙○○之父甲○○位於臺北縣永和市○○路二一六號十樓
    住處，向甲○○先索得乙○○開立位於富邦銀行之帳號00000000000
    0之存摺與印章，繼由乙○○代李陳素華於保險契約內容變更申請書、保險單解
    約申請書中簽署李陳素華之姓名，表示將要保人由李陳素華變更為乙○○及解除
    契約，簽署完成後，丙○○於八十九年五月九日將上揭申請書一併提交富邦人壽
    公司行使，經該公司審核，於同日將解約金共五十四萬五千一百二十六元撥入上
    揭乙○○之帳戶內。丙○○繼而於同日在富邦銀行板橋分行內，持乙○○之存摺
    、印章，於該行之存摺存款存入憑條內，填寫乙○○帳戶名稱、帳號、金額五十
    四萬五千一百二十六元，並蓋用乙○○印章一次，表示乙○○向富邦銀行提領五
    十四萬五千一百二十六元，而詐得上揭解約金。丙○○隨即將上揭解約金分為十
    七萬五千元與三十七萬零一百二十六元，各存入不知情之兒子胡士傑及渠個人開
    立之富邦銀行帳戶內。嗣乙○○接獲富邦人壽公司通知保單已辦理解約一事，向
    富邦人壽公司及富邦銀行查詢，始知上情。
二、案經乙○○訴由臺灣板橋地方法院檢察署檢察官偵查起訴。
    理  由
一、得心證之理由：
（一）、訊據被告丙○○固坦承於上揭時地，為告訴人乙○○辦理壽險契約變更及解
        約事宜，且將上揭解約金全數存入自己及胡士傑之帳戶內，核與告訴人乙○○指訴相符，並有證人甲○○證述明確，且有富邦人壽公司九十二年一月二
        十七日九十二富壽服發字第○二九號函、九十二年一月十日九十二富壽服發
        字第○○三號函、保險契約內容變更申請書、保險單解約申請書、富邦銀行
        板橋分局九十二年七月三日（九二）富板字第一八一號函、富邦銀行客戶存
        提記錄單、存摺存款存入憑條、取款條影本在卷可稽，堪認其前揭不利於己
        之自白，與事實相符。
（二）、被告矢口否認有何詐欺犯行，辯稱：渠之前與告訴人乙○○有債務糾紛，雙
        方就清償債務方式，達成協議，並於八十八年十月二十一日辦理公證，渠有
        依約履行，為能清楚計算債務，必須辦理保險解約，一方面省卻保單質借利
        息，另一方面可將解約金交由渠領去，再重新計算債務云云。經查，告訴人
        乙○○堅決否認同意被告將解約金存入被告及胡士傑帳戶內；而被告共積欠
        告訴人乙○○六百十三萬元，雙方於八十八年十月二十一日協議由被告開立
        支票六張，交與告訴人乙○○作為擔保，且被告須自八十八年十月二十二日
        起至九十二年四月二十二日止，按月給付告訴人乙○○五萬元、十萬元或十
        五萬元不等，倘被告依約履行，告訴人乙○○則須依約返還支票，有公證書
        影本一件在卷可考。而被告於八十九年五月九日為告訴人乙○○辦理解約時
        ，尚餘數百萬元債務未清償，此迭據被告於偵審中供認不諱。且被告自承：
        有時候會慢一點給（詳參本院九十二年七月二十七日審判筆錄），足認被告
        未能依約還債，財務調度顯非順暢，衡諸常理，告訴人乙○○豈會不圖領回
        保險解約金，任令被告擴大債務？況且上開人壽保險契約質借一百八十四萬
        元之利息雖約定由被告負責清償，然保費係告訴人乙○○徵得其母李陳素華
        同意，以李陳素華所有坐落於臺北縣永和市○○路二一六號十樓房屋抵押貸
        款三百萬元中之二百四十五萬元支應，此為被告供認不諱，核與告訴人乙○○指訴相符，並有富邦銀行客戶存提記錄單一紙附卷可佐，告訴人乙○○應
        無將保險解約金交與被告使用之理；再告訴人乙○○取回解約金，雙方猶可
        作數字運算，將債款重新釐清，或可再度簽約記明雙方權義，或由被告出具
        收據，無須如被告所述，將解約金交與渠才能計算清楚云云。因此，被告所
        辯，顯與常情有悖，不足採信。事證明確，被告詐欺犯行洵堪認定。
二、論罪科刑：按被告對告訴人乙○○詐稱辦理保險契約解約，可領取解約金，致使
    告訴人乙○○陷於錯誤，同意證人甲○○交付存摺、印章外，並配合於保險契約
    內容變更申請書、保險單解約申請書簽署乙○○、李陳素華之姓名，待富邦人壽
    公司將解約款撥入告訴人乙○○之帳戶內，再由被告持告訴人乙○○之存摺、印
    章至富邦銀行板橋分行提領後，分為二筆存入被告及胡士傑之帳戶內，而詐得上
    揭解約金，核其所為，係犯刑法第三百三十九條第一項之詐欺取財罪。爰審酌被
    告犯罪動機、目的、手段、詐得財物、對告訴人乙○○造成財產損失程度，犯罪
    後未坦承犯行等一切情狀，量處如主文所示之刑。又被告犯罪後，刑法第四十一
    條已於九十年一月十日修正公布生效，依該條第一項之規定，犯最重本刑為五年
    以下有期徒刑以下之刑之罪，而受六個月以下有期徒刑或拘役之宣告，因身體、
    教育、職業、家庭之關係或其他正當理由，執行顯有困難者，得以一元以上三元
    以下折算壹日（現已提高一百倍），易科罰金。比較新舊法，以新法有利被告，
    依刑法第二條第一項前段，應適用修正後刑法第四十一條第一項，諭知易科罰金
    之折算標準。
三、不另為無罪諭知部分：
（一）、公訴意旨略以：被告丙○○係富邦人壽公司之業務員，原與告訴人乙○○為
        好友，嗣因投資失敗及債務糾葛，雙方感情決裂，被告竟基於為自己不法所
        有之意圖，至告訴人乙○○之父甲○○位於臺北縣永和市○○路二一六號十
        樓住處，向甲○○訛稱須用告訴人乙○○之印章及存摺，甲○○因誤信被告
        ，乃將李熙印章及存摺交付與被告。詎被告取得存摺、印章後，即基於行使
        偽造私文書之概括犯意，以告訴人乙○○之名義偽造解約申請書後，持向富
        邦人壽公司行使，足以生損害於告訴人乙○○及富邦人壽公司對解約之正確
        性，致富邦人壽公司陷於錯誤，以為告訴人乙○○代要保人李陳素華向富邦
        人壽公司申請解約。被告待解約金五十四萬五千一百二十六元存入告訴人乙○○之富邦銀行板橋分行帳號000000000000號帳戶內，即承前
        概括犯意，於八十九年五月九日偽造取款憑條，並盜蓋告訴人乙○○之印章
        於取款憑條上，持向富邦銀行板橋分行行使，足以生損害於告訴人乙○○。
        被告將上揭解約金分為二筆各為十七萬五千元及三十七萬零一百二十六元，
        各存入其子胡士傑及渠個人富邦銀行帳戶內，因認被告涉犯刑法第二百十六
        條、第二百十條之行使偽造私文書罪云云。
（二）、按犯罪事實應依證據認定之，無證據不得推定其犯罪事實；又不能證明被告
        犯罪者，應諭知無罪之判決；刑事訴訟法第一百五十四條、第三百零一條第
        一項分別定有明文。又犯罪事實之認定，應憑真實之證據，倘證據是否真實
        尚欠明確，自難以擬制推測之方法，為其判斷之基礎；而認定犯罪事實之證
        據係指足以認定被告確有犯罪行為之積極證據而言，該項證據自須適合於被
        告犯罪事實之認定，始得採為斷罪資料，最高法院五十三年著有臺上字第六
        五六號、二十九年上字第三一０五號判例。且刑事訴訟上證明之資料，無論
        其為直接或間接證據，均須達於通常一般之人均不致有所懷疑，而得確信其
        為真實之程度，始得據為有罪之認定，若其關於被告是否犯罪之證明未能達
        此程度，而有合理懷疑之存在，致使無從形成有罪之確信，根據「罪證有疑
        ，利於被告」之證據法則，即不得遽為不利被告之認定，亦有最高法院七十
        六年度臺上字第四九八六號判例可稽。其以情況證據（即間接證據）斷罪時
        ，尤須基於該證據在直接關係上所可證明之他項情況事實，本乎推理作用足
        以確證被告有罪，方為合法，不得徒憑主觀上之推想，將一般經驗上有利被
        告之其他合理情況逕予排除，此觀諸最高法院三十二年上字第六十七號判例
        意旨亦甚彰明。且告訴人之告訴，係以使被告受刑事訴追為目的，是其陳述
        是否與事實相符，仍應調查其他證據以資審認，最高法院五十二年臺上字第
        一三○○號判例明揭此旨。
（三）、行使偽造保險契約內容變更申請書及保險單解約申請書部分：
    １、訊據被告堅決否認有何偽簽告訴人乙○○、李陳素華姓名，而偽造保險契約
        內容變更申請書及保險單解約申請書之犯行，辯稱：係告訴人乙○○同意辦
        理保險變更要保人及解約事宜，上開文件亦是由告訴人乙○○親簽等語。
    ２、告訴人乙○○自承：「該保險原二四五萬多元，被借走一八四萬，就剩下這
        些錢，應該要退給我們，因我們要解約．．．」（臺灣板橋地方法院檢察署
        九十一年度他字第一六六七號第十頁九十一年五月八日訊問筆錄）；伊有在
        保險契約內容變更申請書及保險單解約申請書上簽署姓名等語（詳參本院九
        十二年六月二十四日訊問筆錄）；而上揭申請書已載明變更契約或解約之意
        旨，告訴人乙○○為正常理性、又非不識字之成年人，豈會不知簽署上揭文
        件之意義？又告訴人乙○○指訴遭被告詐騙簽署姓名時神智不清，有證人連
        健成駕車載送伊與被告會面，惟證人連健成到庭證言：「我當時和告訴人是
        同事關係，．．．當時是被告和告訴人要談他債務的事情，．．．我撥電話
        給告訴人，告訴人告訴我說不用去了，．．．告訴人跟我講電話時候，並沒
        有異狀，跟以前一樣，在電話告訴人告訴我說這件事情他自己會解決，不用
        我到場．．．」（詳參本院九十二年七月二十九日審判筆錄）。因此難認告
        訴人乙○○有何意識不明之情形。上揭文件既由告訴人乙○○親簽，自不得
        被告有何偽造文書進而行使之犯行。此外，復查無其他積極證據足認被告有
        何公訴人起訴之行使偽造保險契約內容變更與保險單解約申請書之犯行，因
        此，不能證明被告犯罪。惟公訴人認此與前開起訴有罪之詐欺部分，有方法
        結果之牽連關係，故本院對此不另為無罪之諭知。
（四）、行使偽造取款憑條部分：
    １、訊據被告固坦承於上揭時地填具富邦銀行板橋分行，戶名乙○○，帳號00
        0000000000、金額五十四萬五千一百二十六元之取款憑條一紙，
        並蓋用告訴人乙○○之印章一次，持向富邦銀行板橋分行行使，提領上揭解
        約金，繼而將上揭金額分為十七萬五千元及三十七萬零一百二十六元，各存
        入胡士傑與渠之帳戶內。惟堅決否認有何行使偽造取款憑條之犯行，辯稱：
        告訴人乙○○同意渠領取解約金，渠拿告訴人乙○○之存摺、印章前，曾告
        知告訴人乙○○是要解約退費用的等語。
    ２、告訴人乙○○自承：「．．．八十七年左右我在富邦人壽擔任業務員．．．
        」（詳參本院九十二年七月八日訊問筆錄）。以被告擔任保險業務員之專業
        知識，當知悉單純辦理保單解約，無須提出存摺、印章；而以一般銀行交易
        習慣，係以提款時才須交付存摺，並蓋用留存印鑑供核對。被告持有告訴人
        乙○○之存摺、印章，係被告至告訴人乙○○之父即證人甲○○住處拿取，
        當時證人甲○○亦未問被告為何拿告訴人乙○○之存摺、印章等情，業據證
        人甲○○證述明確（詳參本院九十二年六月二十四日訊問筆錄），倘告訴人
        乙○○未事前同意被告領出解約金交付與伊，證人甲○○身為告訴人乙○○
        之父，豈會輕易將告訴人乙○○置於住處之存摺及印章交與被告？因此，告
        訴人乙○○之指訴，顯與常情有悖。告訴人乙○○雖因被告施用詐術，而同
        意由被告提領解約金，然被告既已同意由被告持存摺、印章提領，自難認被
        告有何偽造取款憑條之犯行。此外，復查無其他積極證據足認被告有何公訴
        人起訴之行使偽造取款憑條之犯行。惟公訴人認此與被告所犯詐欺部分，有
        方法結果之牽連關係，故本院對此不另為無罪之諭知。
據上論斷，應依刑事訴訟法第二百九十九條第一項前段，刑法第二條第一項前段、第
三百三十九條第一項、第四十一條第一項前段，罰金罰鍰提高標準條例第一條前段、
第二條，判決如主文。
本案經檢察官蔡顯鑫到庭執行職務
中    華    民    國      九十二        年      八    月      十二    日
                                      臺灣板橋地方法院刑事第一庭
                                          法  官  高    玉    舜
右正本證明與原本無異。
如不服本判決，應於判決送達後十日內，向本院提出上訴狀。
                                          書記官  田    世    杰
中    華    民    國      九十二      年        八      月      十三    日
附錄本案論罪科刑法條全文：
中華民國刑法第三百三十九條 (普通詐欺罪)
意圖為自己或第三人不法之所有，以詐術使人將本人或第三人之物交付者，處五年以
下有期徒刑、拘役或科或併科一千元以下罰金。
以前項方法得財產上不法之利益或使第三人得之者，亦同。
前二項之未遂犯罰之。


司法院資訊處製作；財團法人民間司法改革基金會備份。
